【裁判字號】    94,訴,85
【裁判日期】    950420
【裁判案由】    兵役
【裁判全文】
臺北高等行政法院判決
                                     94年度訴字第00085號
                              .
原      告  甲○○
訴訟代理人  丁○○
            己○
被      告  臺北市後備司令部
代  表  人  乙○○
訴訟代理人  戊○○
            丙○○
上列當事人間因兵役事件，原告不服國防部中華民國93年11月17
日93年決字第152號訴願決定，提起行政訴訟。本院判決如下：
    主  文
原告之訴駁回。
訴訟費用由原告負擔。
    事  實
一、事實概要：
    原告係67年次役男（67年11月16日生）， 服常備兵役，於
    93年3月6日退伍生效，為應受動員召集或臨時召集之後備軍
    人。原告以具有兵役法第41條第5 款「無同父兄弟，而其父
    已年逾60歲或死亡者。」之事由，於93年7 月20日向被告申
    請緩召，經被告以「原告年齡未滿30歲」為由，於93年8 月
    5 日以昂信字第0930007630號函不准原告所請。原告不服，
    提起訴願，亦遭駁回，遂向本院提起本件行政訴訟。
二、兩造聲明：
    (一)原告聲明：
      1.訴願決定及原處分均撤銷。
      2.請求判命被告准許原告緩召。
      3.訴訟費用由被告負擔。
    (二)被告聲明：
      1.駁回原告之訴。
      2.訴訟費用由原告負擔。
三、兩造爭點：
    被告以「原告年齡未滿30歲」為由，否准原告緩召之申請，
    是否有據？
四、兩造陳述：
    (一)原告主張：
      1.兵役法第41條第5款「無同父兄弟，而其父已年逾60歲
        或死亡者」得申請辦理動員、臨時召集緩召。而國防部
        在作業手冊增列「本人年滿30歲」之規定，同列為得緩
        召的限制條件，有違憲法保障人民權利之意旨：
        (1)「本人年滿30歲」不是兵役法內容之法律條文，不符
          合中央法規標準法第5條第2款「應以法律定之」之規
          定。
        (2)「本人年滿30歲」不是合法授權之行政命令：
          因行政機關依其職權執行法律雖得訂定命令對法律為
          必要之補充，惟其僅能就執行母法之細節性、技術性
          事項加以規定，不得逾越母法，增列母法所無之限制
          ，方符合大法官釋字第479號解釋理由書之意旨。有
          關行政機關訂定之行政命令，應遵守授權之目的、內
          容及範圍應具體明確，及不得逾越母法，增加母法所
          無之限制，迭經大法官解釋釋字第268、274、313、
          360、367、390、443、454號釋示在案。
        (3)兵役法第41條之「得」字，似應解為賦予行政機關某
          種權限，而非解為裁量授權，始為合理。「得」字是
          針對第1款至第6款可以緩召之後備軍人，因國家之需
          要或戰爭來臨，不予以緩召，而非可在第5款之內容
          增列「本人年滿30歲」對後備軍人「無同父兄弟而其
          父已逾60歲或死亡者」予以再加限制，增加法律所無
          之限制或逾越母法之規定，剝奪其申請之權利。
        (4)「本人年滿30歲」不是法規命令：
          94年度後備軍人及補充兵緩召處理規定、國防部後備
          司令部令頒之後備軍人緩召、逐次召集、儘後召集作
          業手冊並非兵役法施行法第41條授權之授權命令。然
          該處理規定與作業手冊，毋寧以為係屬行政程序法第
          159條之行政規則，依司法院第524號之解釋理由書意
          旨以觀，兵役法施行法第41條授權行政院制定申請年
          次、對象、範圍及核定之年限；惟兵役法施行法並無
          轉委任之授權，該免役禁役緩徵緩召實施辦法第32條
          之規定，卻在無轉委任的授權下，授權國防部公告發
          布規範行政體系內部事項之行政規則（即94年度後備
          軍人及補充兵緩召處理規定、國防部後備司令部令頒
          之後備軍人緩召、逐次召集、儘後召集作業手冊），
          已違反司法院大法官會議解釋第524號解釋理由書之
          意旨，亦違反法律保留原則。
        (5)依中央法規標準法第7條規定，各機關依其法定職權
          或基於法律授權訂定之命令，應視其性質分別下達或
          發布，並即送立法院。是以，「本人年滿30歲」之規
          定，是否經過該上述規定之立法程序，殊值疑問。
      2.緩召不是不召，平時照常進行勤務教育點閱召集，僅暫
        緩動員臨時召集，當國家需要或戰時人員需要補充，還
        是得隨時聽候，是故不可能影響後備軍人之列管人數。
        又目前替代役之存在，代表國防人力尚稱充裕。
      3.法律上有「受委任者不得再委任」原則，原本是禁止一
        切沒有法律直接委任依據而從事再委任之行為，由法律
        委任發佈之命令，自不得再委任訂定其他命令。
      4.94年度後備軍人及補充兵緩召處理規定、國防部後備司
        令部令頒之後備軍人緩召、逐次召集、儘後召集作業手
        冊因違反釋字524號之意旨，本身就不是合法的授權命
        令，因此基於該規定所做成的行政處分，自屬一違法之
        行政處分。又被告所依據之免役禁役緩徵緩召實施辦法
        第32條，並無轉委任之授權云云。
      5.提出本件原處分書及訴願決定書、區公所及被告之公告
        等件影本為證。
    (二)被告主張：
      1.應受動員召集（「動員召集」係為戰爭或非常事變時，
        依作戰需要實施之。）或臨時召集（「臨時召集」係為
        平時為現役補缺、停役原因消滅回役，戰時為人員補充
        或在軍事警備上有需要時實施之。）之後備軍人及補充
        兵受召集時本應立即報到應召，但得因兵役法第41條之
        規定，申請緩召（「緩召」並非「免召」，國防部於戰
        時或非常事變時因軍事人力不足時，將可能停止辦理或
        廢止已核准之緩召者資格，此係依兵役法第40條之規定
        「戰時或非常事變時，依前條第一款實施動員召集或臨
        時召集之際，國家為支持戰爭保留前後方所不可缺少之
        人員，於作戰無妨礙時，對此項人員，得逐次列入召集
        ；於應需員額無妨礙時，得儘後召集之。」。），國防
        部（法定兵役行政主管機關）依據兵役法第41條、兵役
        法第30條第1項前段、兵役法第39條及免役禁役緩徵緩
        召實施辦法第32條規定之裁量授權，基於國家軍事需要
        之軍職專長、階級、年齡（年次）及體力等法定召集順
        序之立法目的，就召集對象、年次、核定標準與程序等
        內容及範圍，訂定「後備軍人及補充兵緩召逐次與儘後
        召集處理規定」（下稱處理規定）。該處理規定略以、
        ，…。四、緩召作業方式：(四)合於「兵役法」第41條第
        1項第5款及「免役禁役緩徵緩召實施辦法」第28條規定
        申請辦理緩召者：1.申請人應具備資格如下：…(3)須年
        滿30歲。
      2.動員召集或臨時召集之緩召，涉及國家面臨戰爭或非常
        事變時整體軍事需要、軍力堅實，自然必須慎重為之，
        而非一經申請，即應獲准，似無剝奪人民之權利之問題
        （此係依據中華民國憲法第20條規定「人民有依法律服
        兵役之義務。」及兵役法第1條規定「中華民國男子依
        法皆有服兵役之義務。」以觀），且緩召權責機關所為
        之緩召核定，受法律規範之密度，較限制人民權益者寬
        鬆，自有較大之裁量或判斷餘地。申言之，「處理規定
        」於動員召集或臨時召集之後備軍人及補充兵之緩召，
        賦予緩召權責機關核定緩召對象之權限，且緩召標準為
        權責機關依據國家軍事需要之軍職專長、階級、年齡（
        年次）及體力等（兵役法）法定召集順序，以行政裁量
        明列判斷核定之標準，乃係依據母法（兵役法）之合法
        授權，並未增列母法所無之限制。職是，上述動員召集
        或臨時召集之後備軍人及補充兵之緩召之作業程序，雖
        由當事人於國防有關單位緩召公告期間，向國防有關單
        位提出申請時發動，然非謂緩召權責機關因此即無就軍
        事需要、軍力堅實之理由予以考量之行政裁量權。
      3.依兵役法第30條第1 項前段規定，國防部對於緩召事項
        為有權裁量之主管機關，另依兵役法第51條、兵役法施
        行法第1 條及第41條規定，此係國家以法律授權行政院
        發布命令為補充規定，行政院遂發布「免役禁役緩徵緩
        召實施辦法」之命令為補充規定，而該實施辦法第32條
        規定，兵役法第41條第1 項各款所定得予緩召情形，得
        由國防部（主管機關）依其性質及軍事需要，分別規定
        其申請年次、對象、範圍及核定之年限。此規定完全符
        合兵役法第30條、第39條規定之要求。主管機關國防部
        考量目前社會上家庭僅育有一子居多，且兵役法將除役
        年齡訂為40歲除役，嚴重影響後備軍人列管人數，為使
        後備要員選充對象維持年輕精壯及不影響動員部隊編成
        ，遂於「處理規定」中規定「申請辦理緩召者須年滿30
        歲」，以符國防之需求。授權法律（兵役法、兵役法施
        行法）明定授權機關（行政院）訂定行政命令，若有權
        限之上級機關（行政院）不自行發布，而委由授權法律
        所明定之下級主管機關（國防部）發布，則無涉及再委
        任之合法性問題等語。
    理  由
一、原告起訴時，被告之代表人為周南強，嗣已變更為卲光奕，
    並由卲光奕聲明承受訴訟，有其提出之聲明承受訴訟狀附卷
    可稽，核無不合，應予准許，合先敘明。
二、按應受動員召集或臨時召集之後備軍人及補充兵，無同父兄
    弟，而其父已年逾60歲或死亡者，得予緩召；免役、禁役、
    緩徵、緩召實施辦法，由行政院定之；兵役法第41條第1 項
    第5 款及兵役法施行法第41條各定有明文。次按行政院90年
    8 月22日（90）台內字第028910號令修正發布之免役禁役緩
    徵緩召實施辦法第32條規定，兵役法第41條第1 項各款所定
    得予緩召情形，得由國防部依其性質及軍事需要，分別規定
    其申請年次、對象、範圍及核定之年限。國防部於93年2 月
    2 日動勣字第0930000060號令頒「處理規定」，其中陸- 五
    - (十四)明定，依兵役法第41條第1 項第5 款規定申請緩召之後
    備軍人，應具備年滿30歲之條件。
三、本件原告係67年次役男（67年11月16日生），服常備兵役，
    於93年3 月6 日退伍生效，為應受動員召集或臨時召集之後
    備軍人。原告以具有兵役法第41條第5 款「無同父兄弟，而
    其父已年逾60歲或死亡者。」之事由，於93年7 月20日向被
    告申請緩召。經被告以「原告年齡未滿30歲」為由，於93年
    8 月5 日以昂信字第0930007630號函不准原告所請。原告不
    服，提起訴願，亦遭駁回等情，為兩造所不爭，且有原處分
    及訴願決定書等件影本附訴願機關卷可稽。
四、原告主張「處理規定」中之規定，申請緩召者須「年滿30歲
    」，係逾越母法（兵役法），增列母法所無之限制，亦違反
    「受委任者不得再委任」原則云云，惟其主張為被告所否認
    。被告則稱其以行政裁量明列判斷核定之標準，乃係依據母
    法（兵役法）之合法授權，並未增列母法所無之限制；又授
    權法律（兵役法、兵役法施行法）明定授權機關（行政院）
    訂定行政命令，若有權限之上級機關（行政院）不自行發布
    ，而委由授權法律所明定之下級主管機關（國防部）發布，
    則無涉及再委任之合法性問題等語，資為爭議。
五、按憲法第20條規定，人民有依法律服兵役之義務。係憲法規
    定應保留由國會立法規定之事項，故有關人民如何盡服兵役
    之義務，應由國會立法定之。惟何種事項應以法律直接規範
    ，或得委由命令予以規定，與所謂規範密度有關，應視規範
    對象、內容或法益本身及所受限制之輕重而容許合理之差異
    ，此即層級化之法律保留，為法律保留原則近來理論及實務
    之趨勢。按兵役法對於受兵役之徵集退伍後之後備軍人，規
    定如有第41條第1 至6 款之事由者，主管機關得予緩召（動
    員召集或臨時召集），惟同法施行法第41條亦規定，免役、
    禁役、緩徵、緩召實施辦法由行政院定之，行政院乃就上開
    法律授權之事項定有「免役禁役緩徵緩召實施辦法」。上開
    實施辦法除於第19條規定至第31條共十餘條規定有關緩召之
    執行性、細節性之有關規定外，復於第32條規定，兵役法第
    41 條 第1 項各款所定得予緩召情形，得由國防部依其性質
    及軍事需要，分別規定其申請年次、對象、範圍及核定之年
    限。第33條又規定，緩召年度起迄期間，由國防部定之。形
    式上雖有原告所指將兵役法所授權之規範制定權再委任國防
    部訂定之情形。惟按兵役法第30條第1 項前段亦規定，有關
    兵額、教育、訓練及召集（本件爭議之緩召包含於其中）事
    項，由國防部主管，故國防部實為上開各兵役事項之主管機
    關，行政院將前述執行性細節性之規定授權國防部訂定，綜
    觀兵役法之整體觀定，實未溢出兵役法規定之範圍。且國防
    部制定之「處理規定」明定，依兵役法第41條第1 項第5 款
    規定申請緩召之後備軍人，除該款之規定外，尚應具備年滿
    30歲之要件，以動員召集及臨時召集之可能性不高，及所設
    之年齡限制而言，於原告權益之影響尚屬輕微，難認有違法
    律保留原則。
六、從而，被告依兵役法第41條所頒之「處理規定」，以「原告
    年齡未滿30歲」為由，否准原告緩召之申請，於法並無違誤
    。訴願決定遞予維持，亦無不合。原告徒執前詞，訴請撤銷
    ，並請求判命被告准許原告緩召，為無理由，應予駁回。
據上論結，本件原告之訴為無理由，依行政訴訟法第98條第3 項
前段，判決如主文。
中    華    民    國    95    年     4    月   20     日
                       第五庭審判長法  官  張瓊文
                                   法  官  王碧芳
                                   法  官  蕭忠仁
上為正本係照原本作成。
如不服本判決，應於送達後20日內，向本院提出上訴狀並表明上
訴理由，如於本判決宣示後送達前提起上訴者，應於判決送達後
20日內補提上訴理由書（須按他造人數附繕本）。
中    華    民    國    95    年     4    月   20     日
                                   書記官  蕭純純


司法院資訊處製作；財團法人民間司法改革基金會備份。
